【裁判字號】    89,上更(一),455
【裁判日期】    900627
【裁判案由】    毒品危害防制條例
【裁判全文】
臺灣高等法院臺中分院刑事判決                八十九年度上更(一)字第四五五號
    上  訴  人
    即  被  告  甲○○
    指定辯護人
    本院公設辯護人  乙○○
右上訴人因違反毒品危害防制條例案件，不服臺灣臺中地方法院中華民國八十八年十
一月十八日第一審判決（民國八十八年度訴字第九○七號，起訴案號：臺灣臺中地方
法院檢察署民國八十八年度偵字第五八○二、五八○四號），提起上訴，經最高法院
發回更審，本院判決如左：
    主      文
原判決關於甲○○部分撤銷。
甲○○販賣第一級毒品未遂，累犯，處有期徒刑玖年，扣案之海洛因粉末共捌包（共
淨重壹佰點柒伍公克，包裝重陸點貳壹公克，純質淨重肆拾點肆伍公克）沒收並銷燬
之。被訴販賣第二級毒品部分無罪。
    事      實
一、甲○○曾於民國八十六年間，因違反麻醉藥品管理條例案件，經臺灣臺中地方法
    院判處有期徒刑五月確定，於八十七年八月二十三日執行完畢，猶不知悔改。
二、八十八年二月二十三日下午四時許，丙○○因施用毒品案件，在臺中縣梧棲鎮○○路○段六三○巷六八號前廣場為警查獲，丙○○向警員表示係向甲○○購買毒
    品，警方旋即要求丙○○佯裝欲再購買海洛因，而由丙○○以電話與甲○○聯絡
    ，甲○○電話中應允將其所有原欲供自己施用之海洛因以高於原買入價格販售予
    丙○○，而與丙○○約定於同日下午十時許，在臺中市○○○路○段與東大路口
    交貨，屆時甲○○果將其原先已購入而持有之毒品海洛因，攜帶至上址準備交貨
    ，而為埋伏於附近之警方人員當場逮捕，致甲○○販賣海洛因之行為未能得逞，
    警方並在甲○○所駕駛車號為Ｌ五—八○○九號之自用小客車上查獲欲販賣予丙○○之海洛因五包（含袋重約三十二公克），隨後並至甲○○位於臺中市○○區
    ○○街五六號七樓之三之租住處查獲甲○○所有之海洛因三大包（分別含袋重三
    八點二公克、二○點四公克、十九點八公克，此三包海洛因粉末與甲○○車上查
    獲之另五包海洛因粉末，總計淨重一百點七五公克，包裝重六點二一公克，純質
    淨重四十點四五公克）
二、案經臺中縣警察局移送臺灣臺中地方法院檢察署檢察官偵查起訴。
    理      由
甲、有罪部分：
一、被告經合法傳喚，無正當理由不到庭，其於原審及本院前審對伊於右揭時、地持
    有扣案海洛因為警查獲等事實坦承不諱（原審卷第二十九頁反面、三十頁，本院
    前審卷第九十六頁、九十七頁），惟矢口否認有何販賣海洛因之犯行，辯稱本件
    扣案之海洛因係供其自己施用，丙○○打電話表示因於一、二個月前向其支借一
    萬元，欲先返還五千元，而其又欲請丙○○吃飯，始到遭查獲現場，並未販賣毒
    品給丙○○云云，伊於清水及台中兩地均有工作，且其一日約將海洛因摻於香煙
    中施用三、四次，一個月固定購買一次，而每次均須購入約七、八萬元，故甫欲
    將毒品帶至清水以便供己施用，至查獲該日之毒品則係其於查獲前二日亦即二十
    一日事先購入供己施用云云，經查：
（一）丙○○在警訊已明確供述「（你於八十八年二月二十三日二十二時許，帶同警
      方人員前往台中市○○○路○段與東大路口逮捕販賣毒品給你之人甲○○，是
      否為綽號”洪仔”之男子，你係撥幾號電話向甲○○購買毒品？）是的沒錯，
      我係撥0000000000及0000000000號電話給他向他購買毒
      品」，被告在本院前審固曾稱丙○○警訊未錄音，無足為證云云，然刑事訴訟
      法第一百條之一：「訊問被告應全程連續錄音」「筆錄內所載之被告之陳述與
      錄音、錄影之內容不符者，除有前項但書之情形外，其不符部分，不得作為證
      據。」規定之立法目的雖係在建立訊問筆錄之公信力，並擔保嫌犯之陳述係出
      於自由意思，以及筆錄內容與陳述相符，然以刑事訴訟法第一百條之一第一項
      、第二項關於全程錄音、錄影之規定，因我國刑事訴訟審判尚未排除未經錄音
      、錄影筆錄之證據能力，是其證據證明力自應由法院斟酌，是雖丙○○警訊筆
      錄之製作未同時進行錄音、錄影存證，然查臺中縣警察局八十八年九月三日（
      88  ）中縣警刑三字第五０二八八號函所附報告書已敘明係因當時追查該販毒
      集團之各成員到案，趕赴移送臺灣臺中地方法院檢察署偵查，情況急迫所致，
      從而承上論述，上開丙○○之警訊筆錄既得作為證據，則本案即應審究丙○○
      所為警訊筆錄之證據能力為何？經本院前審依丙○○陳稱係為其製作筆錄之員
      警對其刑求之供述而傳訊當時為被告丙○○製作筆錄之員警顏志欽之結果，員
      警顏志欽結證並無刑求取供之事，且查丙○○於檢察官偵查中並未曾供及有被
      刑求之事，直至原審始供稱其被刑求，且無驗傷診斷書為證，是丙○○稱為警
  刑求，至有可疑，而丙○○之警訊筆錄對被告甲○○上開犯罪之成立至有關係
      ，是被告甲○○為求脫罪而主張丙○○為警刑求，亦至有可能；且查經原審法
      院向臺灣臺中看守所附設觀察勒戒所函查被告丙○○為警查獲次日亦即二十四
      日入所時身體狀況之結果，丙○○入所時除左小腿有舊傷疤外，餘均正常，此
      有該所函附之體檢表及新收容人內外傷紀錄表等附原審卷第七十三頁足參，又
      查被告丙○○之警訊筆錄，業經丙○○簽認無誤，是並非以不正當方法訊問，
      亦即丙○○於警訊供述之任意性，應無疑義，丙○○於警訊所述在八十八年二
      月二十三日配合警員打電話給被告約定購買毒品之供述可為論罪之憑據。
（二）被告在本院前審稱查獲是日僅係丙○○表示因於一、二個月前向其支借一萬元
      ，欲先返還五千元，而其又欲請丙○○吃飯，故甫依約至現場，丙○○並未表
      示欲向其購買毒品，且其亦非依約欲與丙○○交易毒品海洛因始攜帶上開毒品
      海洛因，上開查獲之毒品海洛因係其帶至清水之工作處所供己施用，且查獲該
      日之毒品海洛因係其於查獲前二日亦即二十一日事先購入供己施用云云，然經
      本院前審及原審傳訊證人即本案承辦員警顏志欽（嗣改名為己○○）均結證陳
      述，其有聽到丙○○約被告說要購買毒品，而被告一到交易地點，二人尚未交
      易之際，即為警查獲等語，另證人即承辦警員丁○○在本審亦證述丙○○當時
      與被告通話內容是要買毒品，證人記得丙○○當時說要買海洛因，本案警員製
      作筆錄時，並未對被告及丙○○施刑求、強暴、脅迫、利誘或有何交換條件等
      語，有訊問筆錄附本院卷第五十四頁起可參，雖丙○○在本院前審及本審翻異
      前供，稱其係約甲○○至東海大學附近見面吃飯，且因其曾於八十七年十二月
      向被告甲○○借一萬元，當日其係於電話中向被告甲○○說欲還五千元，而甲○○說欲請其吃飯，並未提及要交易毒品云云，惟所述顯與伊於警訊供述不符
      ，丙○○於本審供述當時係在警車上打電話（本院卷第五十四頁），伊既經警
      捕獲，自身尚難保，有何急迫須僅為還錢之瑣事即在警車上打電話給甲○○，
      更焉有可能仍有閒情逸致相約吃飯，雖證人即警員丁○○在本審證述知道丙○○有欠被告錢，惟丙○○打電話給被告，二人除相約買賣毒品外，在電話中或
      因被告催討而併提及丙○○積欠被告金錢事，亦無何違反常理之處，丙○○於
  偵訊中固亦曾供稱：「因警察抓到我時害怕才由警察打電話要甲○○出來，警
      察在那邊守候才看到甲○○帶毒品來．．．」等語，然員警既係為藉由丙○○
      供出毒品上源並相約而逮捕，何以未要求丙○○明確要求被告甲○○帶毒品前
      往交易地點之可能？警員與被告原不認識，如由警員打電話給被告，被告對陌
      生人何以會知道電話號碼一節豈會不生疑問而起戒心，再參以丙○○在本院供
      承（本審卷第五十四頁）可知確係丙○○打電話給被告無疑，且由上揭丙○○
      偵訊供述可佐證伊所述僅為還錢及吃飯等事打電話給被告云云不符實情，伊確
      與被告相約買賣海洛因，丙○○上開供述，顯係事後迴護被告之詞，無足採信
      ，從而被告上開所辯，顯無足採。又扣案之海洛因共捌包（共淨重壹佰點柒伍
      公克，包裝重陸點貳壹公克，純質淨重肆拾點肆伍公克）經送檢驗之結果確係
      第一級毒品海洛因，有法務部調查局鑑定通知書附偵查卷第六十四卷可證，又
      證人王文賢雖在本院前審到庭結證不知道丙○○向何人買毒品，丙○○沒有向
      被告買毒品及證人吳秋玉結證，被告為警逮捕之日，被告係與伊約定去吃飯，
      然後購物，再載其去上班，其不知道丙○○與被告電話聯絡詳情云云。惟被告
      與丙○○交易毒品，事涉刑責，基於保護自己之理由，自不可能無端告知證人
      王文賢，當不能據王文賢之上開證述，認定被告無販毒之事實，而被告如僅係
      帶同吳秋玉吃飯、購物、上班，其應不至於攜帶大量毒品在車上，且帶同吳秋
      玉吃飯、購物、上班，亦非不可順道至與丙○○相約處所販售毒品，故亦不能
      依據吳秋玉之上開證詞，而為有利被告之認定。而我國政府一再宣示反毒決心
      ，施用、販賣毒品均屬違法行為，此為國人共識，不論是前之肅清煙毒條例及
      現毒品危害防制條例對吸毒、販毒行為均設刑罰明文，持有毒品者自會儘量隱
      諱其行為，避免毒品曝光遭查獲，被告如非為販賣牟利，何以會僅因丙○○以
      電話聯絡，即將多達五包毛重共約三十二公克之海洛因粉末攜至公共場所，綜
      此，被告意圖營利販賣第一級毒品事證已臻明確，犯行至堪認定。
二、查海洛因業經毒品危害防制條例第二條明定為第一級毒品，本案警員因查緝毒品
    ，而由丙○○向被告表示欲購買毒品，然事實上並無實際購毒之真意，但被告既
    有販毒之故意，而與丙○○約定交易地點，即已著手實施販毒之行為；惟買受人
    原無買受毒品之意思，係虛與被告買賣毒品，以求人贓俱獲，故形式上雙方縱已
    約定交付毒品及價金，然事實上二人不能真正完成買賣毒品之行為（參酌最高法
    院八十七年度台上字第二○○五號刑事判決及最高法院八十五年度第四次刑庭總
    會決議），核被告所為，係犯毒品危害防制條例第四條第五項、第一項之販賣第
    一級毒品未遂罪，其為販賣而非法持有海洛因之低度行為，均應為非法販賣之高
    度行為所吸收，均不另論罪；被告曾於民國八十六年間，因違反麻醉藥品管理條
    例案件，經臺灣臺中地方法院判處有期徒刑五月確定，於八十七年八月二十三日
    執行完畢，有檢察署刑案資料查註表及臺灣高等法院被告全國前案紀錄表在卷足
    稽，茲於五年內再犯有期徒刑以上之本罪，是為累犯，除法定本刑死刑及無期徒
    刑部分依法不得加重外，其餘應依法加重其刑，被告著手販賣第一級毒品，因障
    礙未遂，爰依法減輕其刑，原審以被告犯罪事證明確，予以論罪科刑，固非無見
    ，惟查原審併認被告在八十八年二月初及同年二月二十二日，在臺中市○○○路
    及河南路口，將海洛因賣與丙○○部分尚有未洽（詳後述），被告上訴意旨否認
    犯罪雖無可採，但原判決既有可議之處，仍應由本院予以撤銷改判，審酌被告甲○○販賣海洛因犯行，足以使購買施用者導致精神障礙與性格異常，誘發暴力攻
    擊及反社會行為，甚至造成人民生命健康受損之危險以及成癮性，有戕害國人身
    體健康，危害社會安全之虞，惡性非輕，並參酌其犯後否認犯行，未見悔意等一
    切情狀，量處如主文第二項所示之刑，以示懲儆。扣案之海洛因粉末共捌包（共
    淨重壹佰點柒伍公克，包裝重陸點貳壹公克，純質淨重肆拾點肆伍公克）係毒品
    ，應依毒品危害防制條例第十八條第一項前段規定宣告沒收銷燬之，至於扣案電
    子秤、塑膠袋固係被告所有，然無從確認確實用途，既無事證證明係供犯罪所用
    之物，爰不宣告沒收。
三、又本件起訴書之犯罪事實及證據並所犯法條欄已及被告於八十八年二月二十三
    日遭警捕獲，並查扣毒品海洛因之事實，自應認被告於是日販賣第一級毒品未遂
    之事實已經起訴，併此明。
乙、無罪部分（包括不另為無罪諭知部分）：
一、公訴意旨另認被告分別基於販賣第一級毒品海洛因與販賣第二級毒品安非他命以
    牟利之概括犯意，先後於八十八年二月初、同年二月二十二日，在臺中市○○○
    路及河南路口，分別將以一包各低於五千元、三千元販入之第一級毒品海洛因、
    第二級毒品安非他命各一包，以每包各為五千元、三千元出售予丙○○，因認被
    告涉有連續販賣第一級毒品（既遂）及連續販賣第二級毒品犯行。
二、按犯罪事實應依證據認定，無證據不得推定其犯罪事實，不能證明被告犯罪或其
    行為不罰者，應諭知無罪之判決，刑事訴訟法第一百五十四條、第三百零一條第
    一項分別定有明文，又事實之認定，應憑證據，如未能發現相當證據，或證據不
    足以證明，自不能以推測或擬制之方法，以為裁判基礎；另認定犯罪事實應依證
    據，為刑事訴訟法所明定，故被告否認犯罪事實所持之辯解，縱屬不能能立，仍
    非有積極證據足以證明其犯罪行為，不能遽為有罪之認定，最高法院著有四十年
    臺上字第八十六號、三十年上字第一八三一號判例可資參照，被告於歷次調查及
    審理均堅決否認有於八十八年二月初、同年二月二十二日販賣毒品犯行，經查本
    件公訴意旨認被告涉有上開犯行，係以丙○○在警訊供述八十八年二月初及八十
    八年二月二十二日連續二次向被告購買海洛因及安非他命為據，而丙○○之上該
    警訊供述具任意性，未受刑求或以其他不正當手段取供，固如前述，然警訊供述
    具任意性，未必即符合真實，仍須調查其他佐證，以查明該部分供述是否符合真
    實，被告於八十八年二月初及八十八年二月二十二日販售第一級毒品及第二級毒
    品給丙○○犯行，除丙○○警訊指述外，別無其他事證，就證據法則言之，事證
    實屬簿弱，丙○○在八十八年二月二十三日固警查獲持有海洛因及安非他命，然
    丙○○在警訊供述「（你所遭警方查扣之海洛因及安非他命係於何處以何代價向
    何人所購得？）我所有之海洛因及安非他命係分別以新台幣仟元及伍仟元之代
    價在台中縣梧棲鎮保齡球館附近向一位綽號”阿嘉”之男子所購得」，是丙○○
    持有之扣案毒品係向綽號”阿嘉”男子購得，而丙○○嗣又供述「（你所吸食之
    毒品是否有其他人販賣予你？）我尚有向綽號”洪仔”之男子購買海洛因及安非
    他命」，並指述”洪仔”即係本案被告甲○○，對照丙○○前後供詞，被告自非
    該綽號”阿嘉”之男子，則丙○○所持有之扣案毒品並非向被告購得已至可認定
    ，八十八年二月初及同年二月二十二日被告販賣與丙○○之物品並未扣案，而市
    面上與海洛因粉末或安非他命相似同係白色粉末狀或冰糖狀之藥物可謂比比皆是
    ，無從僅以丙○○警訊供述即確認八十八年二月初及同年二月二十二日，被告販
    售予丙○○之物確係海洛因或安非他命，是被告在八十八年二月初及同年二月二
    十二日販賣第一級毒品給丙○○之事證尚有不足，此部分被告犯罪不能證明，惟
    依公訴意旨，被告此部分犯行與前揭有罪部分犯行（即八十八年二月二十三日販
    賣第一級毒品未遂）具有連續犯之裁判上一罪關係，爰不另為無罪諭知，又證人
    即警員丁○○在本院證述伊僅記得八十八年二月二十三日丙○○在電話中向被告
    說要買海洛因，不記得有無說要買安非他命，有訊問筆錄附本院卷第五十六頁可
    參，再參以本案被告在八十八年二月二十三日遭查獲持有（放置車上）之海洛因
    有五包，含袋共重約三十二公克，而安非他命卻僅有一包，含袋重僅約一點九公
    克，有現場檢查紀錄可參，顯然被告是日攜出之安非他命重量遠低於攜出之海洛
    因重量，數量亦僅有一包，重量較一般習見之吸食安非他命者遭查獲之數量差距
    不大，又經警員帶同被告至臺中市○○區○○街被告租住處搜索，亦未再扣得安
    非他命，被告前有吸用安非他命前科（詳前案紀錄表），八十八年二月二十三日
    經警採尿送驗結果亦經檢出甲基安非他命陽性反應（詳偵查卷第六十一、六十二
    頁），既有吸食安非他命習性，如將持有之該包安非他命賣給丙○○，豈非須再
    設法購買以滿足自身需要，八十八年二月二十三日，在被告身上及車上，並未查
    獲塑膠袋或舀子等物（詳偵查卷第二十一頁現場紀錄表，本案扣案塑膠袋係嗣後
    始在被告住所始查獲），被告自不可能將伊持有之該包安非他命再分裝部分賣給
    丙○○，是本院認為被告與丙○○在八十八年二月二十三日僅約定販賣第一級毒
    品海洛因，並未約定販賣第二級毒品安非他命，至於被告於八十八年二月初、同
    年二月二十二日販賣給丙○○之物並無事證證明確係安非他命，被告連續販賣第
    二級毒品部分犯罪不能證明，原審此部分未予詳查，遽為有罪判決，自有違誤，
    應撤銷此部分判決，另為無罪諭知，本案就被告販賣第二級毒品部分既諭知無罪
    ，扣案安非他命粉末自應於被告另犯施用第一級毒品案件中宣告沒收。
丙、被告固曾於九十年四月二十一日因車禍致左胸挫傷、右足挫擦傷赴醫院門診，唯
    依診斷書（本院卷第八十一頁）觀之，傷勢顯非嚴重，亦僅門診，未住院，迄本
    案言詞辯論期日亦已近二月，自非九十年六月十三日言詞辯論期日得不到庭之正
    當理由，被告既經合法傳喚，無正當理由不到庭，爰不待其陳述逕行判決。
據上論斷，應依刑事訴訟法第三百七十一條、第三百六十九條第一項前段、第三百六
十四條、第二百九十九條第一項前段、第三百零一條第一項，毒品危害防制條例第四
條第五項、第一項、第十八條第一項前段，刑法第十一條前段、第四十七條、第二十
六條前段，判決如主文。
本案經檢察官戊○○到庭執行職務。
中      華      民      國      九十       年     六     月   二十七    日
                                臺灣高等法院臺中分院刑事第五庭
                                      審判長法  官  姚  勳  昌
                                            法  官  胡  森  田
                                            法  官  郭  同  奇
右正本證明與原本無異。
如不服本判決應於收受送達後十日內向本院提出上訴書狀，其未述上訴之理由者並
得於提起上訴後十日內向本院補提理由書（均須按他造當事人之人數附繕本）。
                                            書記官  陳  如  慧
中      華      民      國      九十       年     六     月   二十八    日
                                                                        Ｒ


司法院資訊處製作；財團法人民間司法改革基金會備份。
